最高法院刑事判決　　　　　　　　　　　　　　　　　八十七年度台上字第四四號
　　上　訴　人　台灣高等法院檢察署檢察官
　　被　　　告　甲○○
　　選任辯護人　鄭洋一律師
右上訴人因被告偽造文書案件，不服台灣高等法院中華民國八十六年五月一日第二審
更審判決（八十六年度重上更(六)字第三十四號，起訴案號：台灣士林地方法院檢察署
七十八年度偵字第五六四六號），提起上訴，本院判決如左：
    主  文
原判決撤銷，發回台灣高等法院。
    理  由
本件原判決以公訴意旨略稱：被告甲○○於民國六十六年間，利用其兄弟姊妹楊鴻源
、楊鴻雁、楊鴻祝、楊光雄、楊光吉、楊花、李英子、楊玉葉、楊玉嬌、楊玉鳳、楊
撬為領回政府發還其被繼承人楊四桂被徵收之土地而交付之印章，竟予盜用，偽造各
該人名義之繼承拋棄書，於同年十月二十六日連同各該人交付之印鑑證明書持向台北
市士林地政事務所，聲請將楊四桂名義之台北市○○區○○段四小段七六四、八一六
、八一七、八一八、八一九號土地辦理繼承登記為自己名義。又於七十八年二月十三
日持同上文件向台北市政府詐領楊四桂被徵收之同上地段五六三、五六四、六六○、
七六五、八二○、九○四號土地補償費新台幣三百二十九萬八千三百四十元，涉嫌行
使偽造私文書以詐欺取財應依牽連犯處斷。但經審理結果，不能證明被告犯罪，乃撤
銷第一審科刑判決，改判被告無罪，固非無見。惟查(一)繼承人之拋棄繼承權，依本件
繼承原因發生時施行之民法第一千一百七十四條第二項之規定，繼承人應於知悉其得
繼承之時起二個月內，以書面向法院、親屬會議或其他繼承人為之。是繼承權之拋棄
為要式行為，非具備法定之方式，不能認為有效之拋棄（司法院院解字第七四四號、
第三八四五號解釋意旨參照）。本件依原判決理由稱：「證人即代書陳仁森證稱：
『繼承拋棄書係為被告辦理繼承登記才代寫的，由被告蓋好章檢附印鑑證明一起送來
』等語。核被告繼承上開土地時間為六十六年間，又告訴人咸稱係六十四年間交付印
章、印鑑證明，而證人楊光吉、楊鴻雁、楊鴻祝亦稱為水利地而交付印章已如前述，
是被告與證人楊光雄稱五十八年其父死後數月完成拋棄書恐有誤記」等語。如果無訛
。本件告訴人等拋棄繼承之書面，顯非於其知悉得繼承之時起二個月內為之，依前開
說明，自不能認為有效之拋棄。苟被告明知其取得之繼承拋棄書，並未具備法定之方
式，而非有效。仍持以辦理繼承上開土地及領取繼承土地之徵收補償費，是否仍不構
成公訴人所指之詐欺罪嫌，原審未加說明，已嫌判決理由不備。(二)證人陳仁森於七十
九年七月三十日原審訊問時固證稱：「（拋棄繼承書）是我寫的……。是受託辦理繼
承登記時，才寫這份拋棄繼承書……，我很肯定這份拋棄繼承書是那個時候寫的……
」（見原審上訴卷第二十二頁反面第二十三頁正面）。嗣於七十九年九月十九日復出
具證明書謂：係甲○○於五十八年二月二十日其父楊四桂亡故後次月，至陳仁森之事
務所委辦繼承，並囑其本人代為書寫兄弟姊妹拋棄書，交由甲○○持往蓋章等語（原
審上更(二)卷第三十一頁），並於八十一年十月十二日原審訊問時結證稱：「五十八年
時，他（指被告甲○○）到我事務所，委託我辦理繼承登記……，他即請我寫二份拋
棄書給他，他自己拿去蓋章，後來一直沒辦……」云云（原審重上更(三)卷第二十七頁
），再於八十五年三月十八日原審訊問時結證稱：五十八年間，他們（指被告及告訴
人等）父親死亡，一般要在死亡後六個月內申報遺產及辦理繼承，有幫他（指被告）
寫拋棄書，是叫我妹妹寫的，我妹妹與我是同事務所。寫好就交給他拿回去蓋章，我
有問他到底要不要辦，他回答還沒有蓋好章，經過好多年，他才將書類及印鑑證明書
拿來，經我們核對後才送件」云云（原審重上更(五)卷第二十六頁），其證言前後不一
，非無瑕疵可指，原審於該證人證言內容之瑕疵未究明前，遽採其一部分之證言資為
判決之基礎，復未說明何以取信其一而摒棄其餘之心證理由，自於採證之法則有違並
有證據上理由不備之違背法令。檢察官上訴意旨，指摘原判決違誤，非無理由，應認
原判決仍有撤銷發回之原因。又本件更審時，對於本院歷次發回意旨，均應注意審酌
，附此明。
據上論結，應依刑事訴訟法第三百九十七條、第四百零一條，判決如主文。
中      華      民      國    八十七    年      一      月      八      日
                              最高法院刑事第六庭
                                  審判長法官  黃  劍  青
                                        法官  劉  敬  一
                                        法官  林  增  福
                                        法官  邵  燕  玲
                                        法官  張  清  埤
      右正本證明與原本無異
                                              書  記  官
中      華      民      國    八十七    年      一      月     十五     日
